臺灣新竹地方法院民事判決　　　　　　　 95年度訴字第794號
原　　　告　乙○○
　　　　　　丙○○
上二人共同
訴訟代理人　呂理胡律師
　　　　　　唐永洪律師
複 代 理人　甲○○
　　　　　　戊○○
被　　　告　台灣屋井乾電池股份有限公司
法定代理人　丁○○
訴訟代理人　魏早炳律師
　　　　　　陳恩民律師
　　　　　　魏翠亭律師
上列當事人間清償債務事件，本院於民國96年12月5日辯論終結
，判決如下：
    主  文
原告之訴及假執行之聲請均駁回。
訴訟費用由原告乙○○負擔十分之六，餘由原告丙○○負擔。
    事實及理由
一、原告共同主張如下：
（一）原告乙○○之前為被告之員工，對被告尚有工資未領取，
      原告丙○○及訴外人林傅玉梅、林彰宏先前曾經借款予被
      告，有簽立借用證為據，嗣於民國66年間本院66年度執字
      第2362號他債權人聲請對被告強制執行時，原告乙○○、
      丙○○及訴外人林傅玉梅、林彰宏均檢據債權證明正本聲
      請參與分配，皆獲得部分受償，但亦有部分均未受償，不
      足額部分，原告乙○○為新台幣（下同）三萬四千零一十
      七元、原告丙○○為二十九萬三千五百四十二元、訴外人
      林傅玉梅為十五萬四千九百六十六元、訴外人林彰宏為二
      十八萬三千四百七十四元。而於79年間原告丙○○與訴外
      人林傅玉梅、林彰宏並向本院就各自債權額向本院聲請77
      年度促字第167號支付命令確定在案。
（二）被告於66年間即已解散，但因當時被告未行清算，後於79
      年間由股東范增松及丁○○聲請法院選派清算人，經本院
      79年度司字第1號裁定選派股東丁○○為被告之清算人，
      處理被告公司債務及賸餘財產分配。
（三）被告於79年間因坐落新竹縣湖口鄉○○段及東湖段土地被
      政府徵收，獲得土地補償金，當時由清算人丁○○代為領
      取餘款及債券，然丁○○身為清算人，領取土地補償金後
      ，明知被告公司有債務尚未清償，竟未通知原告及其他公
      司股東，且未向被告之債權人清償債務。原告乙○○於92
      年5月27日向新竹縣湖口鄉公所申請始知此事，清算人丁○○似有失職之嫌。原告乙○○即於92年年底委請律師發
      函通知被告公司清算人丁○○協商清算並分配剩餘財產事
      宜，清算人函覆要求原告乙○○提出帳冊、存摺等資料，
      然原告乙○○之債權憑證已於前述執行案件提出於法院，
      93年5月12日亦曾向本院聲請閱覽卷宗，但本院函覆因保
      存期限屆滿銷燬，故原告已無法取得債權證明資料，此亦
      為清算人所知悉。
（四）嗣原告乙○○於94年1月6日、95年7月21日分別自訴外人
      林傅玉梅、林彰宏處受讓上開未受清償之債權，原告乙○○已於95年9月13日以存證信函通知被告公司清算人丁○○前開債權轉讓之事實，並請求給付。詎清算人丁○○又
      要求提出債權資料企圖刁難，迄今仍不願清償亦未交代土
      地補償金之流向。為此爰依民法第199條、第478條、第48
      2條之規定，請求被告返還不足額之欠款及薪資，並聲明
      如下：
    (一)被告應給付原告乙○○四十七萬二千四百五十七元，及自
      67年6月29日起至清償日止，按年息百分之十二點七五計
      算之利息。
    (二)被告應給付原告丙○○二十九萬三千五百四十二元，及自
      67年6月29日起至清償日止，按年息百分之十一點五計算
      之利息。
    (三)訴訟費用由被告負擔。
    (四)原告均願供擔保聲請宣告假執行。
（五）對被告抗辯所為之陳述：
    (一)本院作成之分配表屬於公文書，依民事訴訟法第355條第1
      項規定推定為真正，不容被告否認。且依舊強制執行法規
      定，債權人參與分配應提出債權憑證正本於法院，原告亦
      將債權憑證正本繳交於法院而作成分配表，當時被告之法
      定代理人前田光雄對原告等之債權參與分配並無異議，今
      被告自不得再為爭論。
    (二)77年度促字第167號支付命令即是66年分配表剩餘之債權
      ，該支付命令經被告異議，轉為79年度訴字第939號訴訟
      ，當時因未查出被告有可供執行之財產，恐無實益，原告
      丙○○及訴外人林傅玉梅、林彰宏乃未繳裁判費而遭法院
      駁回，但此並不影響原告等人之權利。
    (三)依被告所稱，其餘債權人范增松等人於67年、78年、79年
      均已將錢拿走，但被告係依據何種資料證明其他債權人之
      債權存在而逕予發放？請被告提出債權名冊之明細，如依
      相同名冊即可領款，原告等應可領取，被告一再要求原告
      提出借據正本及帳冊，顯屬刁難，況且帳冊不在原告持有
      中。又被告如何得知原告有債權存在，應係清算資料已有
      記載，請被告提出清算全卷以供核對。
    (四)從兩造往來存證信函中，被告明知原告等人有系爭債權存
      在且已承認，清算人在清算程序中，未將原告等人之債權
      予以分配，且清算程序尚未完結，自無時效完成之問題。
      退步言之，被告自承領取款項尚有賸餘，依公司法第329
      條前段規定：「不列入清算內之債權人，就公司未分派之
      賸餘財產，有清償請求權」，被告自應將餘款給付原告，
      否則，賸餘款項應歸何人所有。
二、被告抗辯如下：
（一）依據司法實務，有執行名義之債權人如果未獲完全分配，
      法院就不足部分會發債權憑證而留下原有之執行名義，如
      果無執行名義之債權人未獲完全受償，因為法院不能發債
      權憑證，亦會將原有之債權憑證發還，因此，原告所稱相
      關之債權憑證留在法院，未予領回，故無法提出云云，顯
      非事實。
（二）縱使原告提出借用證等債權憑證，並不代表消費借貸之要
      物性已經具備。實則原告乙○○係被告公司原來之總經理
      ，原告丙○○、訴外人林彰宏、林傅玉梅分別為原告乙○○之親外甥、親侄子、親兄嫂。被告公司董事長前田光雄
      係日本籍，往返於日本與台灣之間，不熟悉台灣法律，原
      告乙○○獨斷獨行執行業務，明知被告公司有土地、廠房
      、設備可向銀行抵押低利貸款，仍執意以公司改組尚未核
      准為由，向其近親、好友以高利借貸，原告丙○○、訴外
      人林彰宏、林傅玉梅三人之債權，即係未經被告公司董事
      長前田光雄之核可，僅由原告乙○○擅自越權以變相方式
      拿借用證證明債權。因此，渠等聲明參與分配時，原告乙○○故意不向法院提出異議，亦未報告前田光雄董事長。
      66年3月被告之監察人馮光龍發現總經理即原告乙○○之
      帳目問題重重，報告董事帳前田光雄，董事長前田光雄開
      始提高警覺，積極向原告乙○○催繳公司帳冊，但原告乙○○任何文件均拒不提出，董事長前田光雄發現事態嚴重
      ，緊急於67年6月17日召開股東臨時會，股東會決議不承
      認前開債務，要求核對帳冊，但原告乙○○仍欲以掩蓋，
      迄今不肯將帳目公開，致被告公司之清算工作完全無法進
      行。關於土地補償金一事，原告乙○○早已知悉，且率先
      帶領訴外人林維州、林祺玉等債權人於78年12月26日前往
      新竹縣政府強行領走三百五十萬三千九百元，當時原告丙○○及訴外人林傅玉梅、林彰宏亦一同前往企圖冒領，因
      借用證並非正式借據，執行官無法認定為正式債權，發生
      執行困難，以致該等債權人不得不向法院提訴，但又恐實
      情曝光對自己不利而拒繳訴訟費，因而於79年12月6日遭
      本院裁定駁回。況且，被告清算人早於79年就以存證信函
      通知原告提出帳冊，俾利處理清算事宜，原告實不能說92
      年始知悉，且渠等故意遲至法院將相關案卷均銷燬時始提
      出本訴，用意不知為何。而前田光雄董事長因原告乙○○
      任總經理時之所為，深受打擊，於公司解散後不久亡故，
      原告及訴外人傅林玉梅等人之債權，如前所述，實有可疑
      ，是否真正自當經過查證方能確定。此外，訴外人林傅玉
      梅已經過世，原告乙○○所提債權讓渡時間亦有不合。
（三）退萬步言之，即使被告確實積欠系爭借款及工資未發，然
      自本院68年1月13日製作前揭分配表迄原告提起本件訴訟
      時為止，已逾28年以上，原告亦未有其他足以中斷時效之
      情事，被告自得主張時效抗辯而拒絕清償債務。至於被告
      清算人前此對於原告要求分取清算完結後之餘款所為之答
      覆，俱係表明原告等之債權經股東會否認在案，乃附以若
      原告願提出被告公司帳冊及借據等相關證據資料，以供查
      證債權存在屬實，並有債權人之委任書‧‧書類證件等條
      件成就時，方同意給付，惟原告就前揭條件無一具備，本
      不生承認原告請求權存在之效力，且因上開行為俱在原告
      請求權時效完成之後，被告清算人丁○○又非「明知時效
      完成之事實而仍為承認行為」，自不生承認債務與拋棄時
      效利益之默示意思表示之效果。清算程序之存在，並不代
      表原告及訴外人林彰宏、林傅玉梅等人即未怠於行使權利
      ，渠等遲未主張權利，則其等請求權亦因時效而消滅。
（四）土地補償費部分，被告法定代理人丁○○擔任清算人期間
      ，只領到五十六萬元債券，其餘土地補償費一百多萬元據
      悉是由債權人范增松等人經過法院強制執行程序領走，當
      時丁○○尚未擔任清算人，而五十六萬元債券繳納地價稅
      及滯納金後，目前僅餘三十餘萬元。
（五）答辯聲明如下：
    (一)原告之訴及假執行之聲請均駁回。
    (二)訴訟費用由原告負擔。
    (三)如受不利判決，被告願供擔保聲請宣告免為假執行。
三、程序部分：
    按解散之公司除因合併、分割或破產而解散外，應行清算；
    解散之公司，於清算範圍內，視為尚未解散；公司法第24、
    25條分別訂有明文。經查，本院業於79年2月27日以79年度
    司字第1號裁定選派丁○○為被告公司之清算人，有裁定影
    本一份在卷可按，且經本院依職權查核結果，本院並未受理
    聲報被告公司清算完結事件，堪認被告公司之清算程序尚未
    完結，揆諸法條規定，被告公司於清算範圍內，視為尚未解
    散，被告之法人格仍然存續。且依原告主張，渠等係請求了
    結被告公司前欠債務，依公司法第334 條準用第84條第2項
    規定，清算人丁○○於本件訴訟自為被告公司之法定代理人
    。
四、本院之判斷：
（一）原告主張之前揭事實，雖提出本院66年度執字第2362號分
      配表影本、土地補償費公告發放清冊影本、律師函影本、
      桃園中壢16支郵局92年11月17日存證信函第423號影本各
      一份、債權讓渡書影本二紙、95年9月13日通知債權讓與
      存證信函影本一份為證，然被告以前詞置辯，亦提出召集
      股東會議通知書影本、股東臨時會會議紀錄影本、本院78
      年12月26日執行命令影本、79年度訴字第939號裁定影本
      、中國時報節本影本各一份、存證信函影本4份以為佐證
      。是本件主要爭點厥為：原告主張之債權之請求權，是否
      已因時效而消滅？清算程序未完結，對於時效之進行有無
      影響？被告以時效消滅為由拒絕給付，有無理由？被告先
      前與原告間之往來書信中，是否已有承認系爭債務之意思
      表示，而生中斷時效之效果？
（二）原告乙○○主張其擔任員工時，對被告尚有工資未領取，
      原告丙○○主張其與訴外人林傅玉梅、林彰宏先前曾經借
      款予被告，渠等借用證、工資證明等債權憑證均於66年間
      聲明參與分配時提出至本院66年度執字第2362號強制執行
      事件中，但未獲發還一節，經查，本院66年度執字第2362
      號強制執行案卷因已屆滿法定保存期限，於85年間即已函
      報銷燬，職是，原告主張借用證、工資證明等債權憑證均
      曾提出並留存於本院前開強制執行事件案卷，尚屬不能證
      明。其次，原告亦不爭執丙○○、訴外人林傅玉梅、林彰
      宏就未獲受償之借款債權曾於77年間聲請本院77年度促字
      第167號支付命令，經被告異議後，轉為本院79年度訴字
      第939號民事返還消費借貸款訴訟，原告丙○○及訴外人
      林傅玉梅、林彰宏因未遵繳裁判費而遭法院駁回該訴訟，
      此有被告所提79年度訴字第939號民事裁定影本可參，然
      該民事案卷亦因屆滿保存期限而銷燬，是以，原告丙○○
      及訴外人林傅玉梅、林彰宏之借款債權之真正與否，仍無
      從依該民事案卷或該民事裁定予以佐證。以上均應先予敘
      明。
（三）按請求權，因十五年間不行使而消滅，但法律所定期間較
      短者，依其規定；利息、紅利、租金、贍養費、退職金及
      其他一年或不及一年之定期給付債權，其各期給付請求權
      ，因五年間不行使而消滅；民法第125、126條分別定有明
      文。原告乙○○主張之工資債權，依我國社會一般雇用常
      態，受雇者之工資於受雇期間多為按月給付型態，屬於民
      法第126條所定不及一年之定期給付，是以，原告乙○○
      主張之工資債權縱令屬實，其請求權時效依法為五年。而
      原告丙○○、訴外人林傅玉梅、林彰宏主張之借款債權，
      縱使為真，其等三人之請求權時效為十五年。第查，原告
      主張上開債權曾於66年間就本院66年度執字第2362號強制
      執行事件聲明參與分配，依68年1月13日之分配表所示均
      未獲足額受償，並提出分配表影本一份，以此時點計算，
      原告乙○○之工資債權請求權於73年1月13日消滅，原告
      丙○○、訴外人林傅玉梅、林彰宏之借款請求權於83年1
      月13日消滅。縱使依公司法第327條第1項、第328條第1項
      規定，股份有限公司於普通清算程序中，於債權人申報債
      權三個月期間內清算人不得對債權人清償，因而將三個月
      申報債權期間增計，原告乙○○之工資債權請求權仍於73
      年4月13日消滅，原告丙○○、訴外人林傅玉梅、林彰宏
      之借款請求權於83年4月13日消滅。
（四）原告雖主張被告公司持續進行清算程序，因清算程序未完
      結，時效自未完成。惟按時效中斷之事由，民法第129條
      規定甚明，亦即消滅時效因請求、承認、起訴、依督促程
      序聲請發支付命令、聲請調解或提付仲裁、申報和解債權
      或破產債權、告知訴訟、開始執行行為或聲請強制執行等
      任一事由而中斷，然時效中斷事由中並無股份有限公司進
      行清算程序，是原告主張因被告公司持續進行清算程序，
      故時效未完成一節，並不可採。
（五）原告又主張被告於先前兩造間之往來書信中，已經承認前
      開工資債務及借款債務，被告則辯稱其係附有條件方同意
      給付。經查，原告乙○○委請呂理胡律師於92年11月11日
      發函予被告之函文中，係請求將賸餘財產分配給各股東，
      而非請求被告給付系爭工資債務與借款債務，被告清算人
      於92年11月17日存證信函中係要求原告乙○○交付帳冊、
      存摺等對帳清算，其會將賸餘財產分配予各股東，此有呂
      理胡律師函影本、被告清算人92年11月17日存證信函影本
      在卷可憑，均無關乎系爭工資債權或借款債權。至於被告
      清算人92年12月5日致原告乙○○之存證信函中雖有「台
      端已出面代表丙○○等三人前來協商，理應先通知台端知
      照，本人不得不承認台端係丙○○等三人之代表人，請台
      端於92年12月25日以前攜帶印章、身份證及丙○○等三人
      之委任書，如亡故者附繼承人之證明文件前來具領（丙○○一三七五二一、二二元，林彰宏一三二八０四、四七元
      ，林傅玉梅七二五九九、八八元）‧‧」之文句，然該份
      存證信函末尾亦註明：「要來之前先打電話，必須攜帶丙○○等三人之借據影本各乙份」，此有該份存證信函影本
      附卷可考，足認被告清算人並非無條件承認原告丙○○、
      訴外人林傅玉梅、林彰宏之債權，而係附有提出借據影本
      為付款條件；況且上開文句所載之各債權數額，與本件原
      告主張之各債權數額均不相同，是否即為原告所主張者，
      亦有可疑；亦有進者，被告清算人嗣後於93年1月14日、9
      3年1月16日之存證信函中每次均重申渠三人之債權尚有疑
      點，請提出債權憑證等語，益徵被告清算人並非無條件承
      認債務之意思。綜上各情，被告清算人於92年12月5日存
      證信函之表示，尚不能認為係民法第129條所定之承認債
      務事由，原告執此主張時效中斷，尚不可取。
（六）綜上，本件縱令原告主張之工資債權、借款債權以及債權
      受讓經過確屬真正，然被告以原告主張之各項債權請求權
      時效均已消滅為由，拒絕給付，於法有據。原告之訴，應
      予駁回，且因原告受敗訴判決，其假執行之聲請失所依據
      ，應併予駁回。
五、因本案事證已臻明確，兩造其餘主張陳述及所提之證據，均
    毋庸再予審酌，附此敘明。
六、結論：原告之訴為無理由，依民事訴訟法第78條、第85條第
    1項但書，判決如主文。
中　　華　　民　　國　　96　　年　　12　　月　　20　　日
                  民事第一庭    法　官　李珮瑜
以上正本係照原本作成。
如對本判決上訴，須於判決送達後20日內向本院提出上訴狀。
中　　華　　民　　國　　96　　年　　12　　月　　20　　日
                                書記官　朱苑禎
